臺灣高等法院民事判決
111年度勞上易字第15號
上  訴  人  葉永敬  
被上訴人    良企機電顧問股份有限公司
法定代理人  林美伶  
訴訟代理人  黃培根  

上列當事人間請求確認僱傭關係存在等事件，上訴人對於中華民
國110年12月1日臺灣新竹地方法院110年度勞訴字第56號第一審
判決提起上訴，並為訴之追加，本院於111年6月28日言詞辯論終
結，判決如下：
    主      文
一、原判決廢棄。
二、被上訴人應給付上訴人新臺幣拾壹萬柒仟參佰參拾參元，及
    自民國一一○年十月二十九日起至清償日止，按年息百分之
    五計算之利息。
三、被上訴人應提繳新臺幣壹萬參仟參佰貳拾元，至上訴人於勞
    工保險局設立之勞工退休金個人專戶。　
四、被上訴人應給付上訴人新臺幣玖萬陸仟元，及自民國一一一
    年二月二十四日起至清償日止，按年息百分之五計算之利息
    。
五、上訴人其餘追加之訴駁回。　　　
六、第一、二審訴訟費用，均由被上訴人負擔。關於追加之訴部
    分，由被上訴人負擔十分之九，餘由上訴人負擔。
    事實及理由
甲、程序方面：
    按在第二審為訴之變更或追加，非經他造同意，不得為之，
     但請求之基礎事實同一者，擴張或減縮應受判決事項之聲
    明 者，不在此限。民事訴訟法第446條第1項但書、第255條
    第1 項第2款、第3款定有明文。本件被上訴人於原審主張被
    上訴人違法終止勞動契約並預示拒絕受領勞務，請求給付薪
    資新臺幣(下同)11萬7,333元本息，嗣於本院審理期間，追
    加請求給付10萬4,889元(即薪資9萬6,000元、資遣費8,889
    元）本息（見本院卷第43-48頁、第203頁)，就請求資遣費
    部分與原訴均係本於兩造間終止勞動契約所生之爭執，就薪
    資部分核其所為係請求之金額增加，係屬聲明之擴張，核符
    上開規定，應予准許。
乙、實體方面：　　
一、上訴人主張：伊於民國109年11月18日受僱於被上訴人，並
    派駐高鐵新竹車站擔任機電技術員，約定試用期3個月，每
    月薪資3萬2,000元，詎被上訴人於109年12月21日以伊於試
    用期間經考核有不能勝任工作為由，終止兩造間勞動契約。
    惟伊並無被上訴人所稱不能勝任工作之情形，被上訴人終止
    勞動契約有權利濫用而無效之情。被上訴人未經預告，違法
    終止勞動契約，預示拒絕伊受領勞務，經伊於110年7月11日
    依勞動基準法（下稱勞基法）第14條第1項第6款規定終止兩
    造間勞動契約等情。爰依勞動契約、勞基法第14條第4項及
    勞工退休金條例（下稱勞退條例)第14條規定，求為命被上
    訴人給付伊薪資21萬3,333元、資遣費8,889元各本息，並提
    繳1萬3,320元至伊於勞工保險局之勞工退休金個人專戶(下
    稱勞退專戶)之判決。
二、被上訴人則以：伊於上訴人試用期間得隨時終止契約，無須
    具備勞基法之法定終止事由。因上訴人刺探伊公司之機密文
    件，藉此要求提高薪資、支付輻射危險津貼，並向業主新竹
    縣政府政風室檢舉，致伊無法取得標案，且與主管、同事相
    處態度不佳，未達考核標準，而有不能勝任工作之情，伊無
    權利濫用，兩造間僱傭關係已合法終止等語，資為抗辯。
三、原審判決上訴人全部敗訴，上訴人不服，提起上訴，並為訴
    之追加，其聲明：㈠原判決廢棄。㈡被上訴人應給付上訴人11
    萬7,333元及自110年10月29日起至清償日止，按年息百分之
    五計算之利息。㈢被上訴人應提繳1萬3,320元元至上訴人於
    勞保局之勞退專戶。㈣（追加之訴）被上訴人應給付上訴人1
    0萬4,889元及自111年2月16日書狀繕本送達翌日至清償日止
    ，按年息百分之五計算之利息。被上訴人答辯聲明：上訴及
    追加之訴均駁回。　　　
四、兩造不爭執事項：
  ㈠上訴人自109年11月18日起受僱於被上訴人，擔任機電技術員
    ，經被上訴人派往新竹縣政府發包之標案（下稱系爭標案，
    位於高鐵新竹車站）為駐點服勞務，負責機電設備巡檢與維
    護，約定每月薪資為32,000元，並約定試用期間為3個月(見
    原審卷第123-125頁）。
  ㈡被上訴人於109年12月21日以上訴人不能勝任工作為由，終止
    兩造間勞動契約。  
五、本院得心證之理由：
　㈠被上訴人於試用期間終止勞動契約有權利濫用情形，其終止
    不合法而無效：
　⒈按勞動契約附有合理試用期間之約款者，雇主於試用期間內
    ，觀察試用勞工之業務能力、操守、適應企業文化及應對態
    度，本於具體之事實而為合理、具體與客觀之評價，判斷該
    勞工如不適格，雇主於試用期間或期滿後終止勞動契約，於
    未濫用權利之情形下，其終止勞動契約始具正當性（最高法
    院109年度台上字第3189號判決意旨參照）。　
  ⒉被上訴人抗辯：上訴人於試用期間有刺探公司機密文件、向
    業主新竹縣政府檢舉、以業主與公司之合約要求加薪，有不
    適任工作之情云云，固據證人即被上訴人之經理吳政運證稱
    ：伊係地區主管，並未直接與上訴人接觸，係由駐點主管范
    姜群樹口頭報告伊關於上訴人之工作表現，伊再做考核，考
    核表係伊委請公司小姐製作，再由伊上報予被上訴人；伊會
    認為上訴人不適任主要係因公司有與上訴人議定薪資，至公
    司與業主新竹縣政府間之合約係屬另事，但上訴人卻執公司
    與新竹縣政府之合約爭執其薪資，主要針對合約所列危險加
    給部分，上訴人認為應直接轉付予其，但公司有提供受訓或
    安全器具，所以沒有將危險加給轉付予上訴人；范姜群樹表
    示上訴人有與其、其他同事發生爭吵，但伊不記得原因；上
    訴人有向范姜群樹或新竹縣政府申訴薪資問題，造成新竹縣
    政府之承辦人員調職，且影響審標委員對公司之評價，致公
    司未標得110年新合約，此前被上訴人連續兩年都有得標，
    新竹縣政府亦有反應上訴人之申訴對承辦人員及長官有困擾
    ，所以伊給予不適任考核等語(見本院卷第116-117頁)，並
    提出考核表為憑(見本院卷第95-96頁)。惟，審諸被上訴人
    之法務於109年12月21日通知上訴人解雇之錄音譯文，對於
    上訴人詢問其不適任之具體事由，被上訴人之法務係表示：
    「...我們覺得整體的考核，覺得你的工作表現、配合度或
    是跟公司這邊的互動，我們覺得不適合...」、「就是跟公
    司配合度不佳，然後沒有辦法按照公司要求去處理事情，在
    工作上表示也不符合我們的需求」、「也希望員工對公司能
    夠忠誠、能夠配合公司的業務規章」等語(見本院卷第151-1
    52頁)；復稽之被上訴人與范姜群樹於109年12月22日之錄音
    譯文，范姜群樹向上訴人表示「...我從頭到尾都不是我叫
    你走，這是我們老闆的意思...」、「...我沒有說你做錯哪
    裡或是幹嘛幹嘛，是他覺得你不適任，跟我一點關係都沒有
    」等語(見本院卷第153-154頁)，堪認范姜群樹未曾向被上
    訴人報告上訴人工作上有任何違失，被上訴人公司法務於通
    知解雇當日，對於上訴人質問其不適任之事由，始終含糊其
    詞，未有具體回應。又被上訴人於109年5月21日經公告為拒
    絕往來廠商，迄至110年2月18日始註銷原處分，而新竹縣政
    府110年度標案於110年1月27日即已開標，有註銷拒絕往來
    廠商公告、新竹縣政府決標公告在卷可憑(見原審卷第209頁
    、第211頁)，被上訴人復自承僅於109年度有得標，新竹縣
    政府之承辦人員未被調職等語(見本院卷第185-186頁)，顯
    然被上訴人並未連續2年得標，且於上訴人109年11月18日任
    職前，即因遭公告為拒絕往來廠商，始無法參與新竹縣政府
    110年標案之投標，要與上訴人無涉，更無新竹縣政府承辦
    人員因上訴人提出申訴而遭調職之情。則吳政運上開證述情
    節核與客觀事實迥異，被上訴人所製作之考核表內容應係事
    後臨訟為之，要無可採。　　
　⒊被上訴人復抗辯：上訴人打探伊公司營業秘密取得系爭標案
    合約內容，並向新竹縣政府陳情薪資問題，致使伊公司無法
    取得標案云云。惟查，新竹縣政府係透過公開招標之方式，
    向得標廠商即被上訴人辦理採購，採購之內容本經公諸於政
    府採購網頁，任何第三人皆得上網查閱，要難謂屬營業秘密
    。觀諸新竹縣政府公告之預算分析表(見原審卷第281頁、本
    院卷第77頁)，可知新竹縣政府採購內容包含機電技術員單
    價薪資每人3萬3,000元、機電員之危險津貼每人3,000元，
    則被上訴人抗辯：上訴人打探公司營業秘密(薪資部分)，未
    經許可取閱系爭標案契約云云，殊無可採。又上訴人係遭被
    上訴人於109年12月21日通知解雇後，始向業主新竹縣政府
    陳情，此由新竹縣政府110年1月11日府工養字第1103630183
    號函主旨記載「...離職人員陳情案件，請提供本標人員薪
    資明細憑辦...」等語即明(見原審卷第179頁)，綜觀被上訴
    人提出之陳情書內容，含括被上訴人於109年12月21日接獲
    主辦機關轉知民眾陳情，懷疑派駐勞工對外申訴，而於當日
    逕將其解僱，事後主辦機關得知並預告被上訴人於同月23日
    稽核，被上訴人自同年12月22日起派駐勞工不足10人與作業
    規定不符等語（見原審卷第185-191頁)，亦不足證明係上訴
    人於任職期間所為，況被上訴人係因被註記為拒絕往來廠商
    ，始無法參與新竹縣政府110年度標案之投標，要與上訴人
    之陳情行為無涉，尚難認上訴人於任職期間有何故以不實內
    容向系爭標案主辦單位新竹縣政府提出陳情或檢舉之情事，
    被上訴人自無得執此理由終止勞動契約。
　⒋又上訴人固不否認曾執政府電子採購網所公開系爭標案資訊
    向被上訴人爭取提高薪資並給付危險津貼(見本院卷第18頁)
    ，惟，被上訴人若不同意其請求，逕為否定之答覆即可，難
    認上訴人有何不能勝任工作之情事。況參諸范姜群樹與上訴
    人之對話紀錄，可知上訴人係向范姜群樹反映危險津貼一事
    ，范姜群樹轉請經理吳政運逕向上訴人為說明，於吳政運回
    覆上訴人之前，因新竹縣政府已接獲陳情，被上訴人因此懷
    疑係上訴人所為，方於109年12月21日為終止勞動契約之意
    思表示(見本院卷第153-154頁)，然上訴人已否認於被上訴
    人終止勞動契約前，曾向新竹縣政府申訴，且被上訴人對此
    並未舉證證明，足徵被上訴人終止兩造間勞動契約無理由，
    其辯稱：上訴人配合度不佳、與同事相處不睦云云，係事後
    文飾之詞，並無可採。
　⒌綜上，兩造間之勞動契約固有試用期間之約定，然上訴人於
    試用期間並無遲到早退，專業未有明顯缺失，業據證人吳政
    運證述無訛(見本院卷第117頁)，被上訴人復未舉證上訴人
    有業務能力、操守、適應企業文化及應對態度等，有何具體
    客觀事實可評價為不適格之情形，徒憑其主觀臆測上訴人向
    新竹縣政府申訴未領有危險津貼，遽謂上訴人配合度不佳、
    刺探營業秘密等不實理由終止勞動契約，應屬權利濫用。準
    此，上訴人主張被上訴人終止勞動契約並不合法，核屬有據
    。 
  ㈡被上訴人109年12月22日起拒絕受領勞務，陷於受領遲延，則
    上訴人請求被上訴人給付109年12月22日至110年7月11日之
    工資21萬3,333元，為有理由：
　⒈按僱用人受領勞務遲延者，受僱人無補服勞務之義務，仍得
    請求報酬。債務人非依債務本旨實行提出給付者，不生提出
    之效力。但債權人預示拒絕受領之意思或給付兼需債權人之
    行為者，債務人得以準備給付之事情，通知債權人以代提出
    。債權人對於已提出之給付，拒絕受領或不能受領者，自提
    出時起，負遲延責任。民法第264條第1項、第487條前段、
    第235條及第234條分別定有明文。次按債權人於受領遲延後
    ，需再表示受領之意，或為受領給付作必要之協力，催告債
    務人給付時，其受領遲延之狀態始得認為終了。在此之前，
    債務人無須補服勞務之義務，仍得請求報酬(最高法院92年
    度台上字第1979號裁定要旨參照）。
　⒉經查，被上訴人於109年12月21日終止勞動契約為不合法，業
    如前述，上訴人於同年月22日仍前往新竹駐點向其主管范姜
    群樹表示欲提供勞務(見本院卷第153頁)，惟遭被上訴人拒
    絕，並於同日依勞基法第11條第5款規定為由，開立離職證
    明書(見原審卷第19頁)交予上訴人，堪認上訴人主觀上無去
    職之意，並以準備給付之情事通知被上訴人，經被上訴人拒
    絕受領勞務，陷於受領遲延。
　⒊上訴人復主張：其於110年9月28日以民事準備書狀依勞基法
    第14條第1項第6款規定終止兩造間勞動契約(見原審卷第156
    頁)。然查，上訴人係主張被上訴人於試用期間以其經考核
    不能勝任工作為由解雇伊，屬權利濫用而無效，被上訴人亦
    自承非依勞基法之法定終止事由解雇上訴人，要難謂被上訴
    人片面終止勞動契約有違反何勞工法令或勞動契約之情，上
    訴人依該規定終止兩造間勞動契約，於法固有未合，惟不影
    響其終止勞動契約之效力(勞基法第15條第2項規定參照)，
    是上訴人為終止勞動契約之意思表示仍屬有效，應認兩造間
    勞動契約已於110年9月28日準備書狀送達被上訴人時發生終
    止之效力。又上訴人自承已於110年7月12日另謀新職，自他
    處領有薪資(見原審卷第156頁)，故請求計算至110年7月11
    日止之薪資，並無民法第487條但書所示情形，於法尚無不
    合。
　⒋準此，上訴人依兩造間勞動契約關係，請求被上訴人給付自1
    09年12月22日起至110年7月11日止之工資共計21萬3,333元(
    計算式：32,000×6＋32,000×20/30＝213,333，元以下四捨五
    入)，即屬有據，應予准許。　　
  ㈢上訴人請求被上訴人給付資遣費8,889元無理由：　　
　  按勞工為終止勞動契約之意思表示後，勞雇間勞雇關係即為
    終止，至勞動契約終止後，勞工可否依勞基法規定請領資遣
    費，則為別一問題。經查，上訴人係主張被上訴人於109年1
    2月21日以其於試用期間經考核後不能勝任工作為由解僱伊
    ，屬權利濫用，其乃於110年9月28日以民事準備書狀終止兩
    造間勞動契約，堪認其終止勞動契約之原因與被上訴人違反
    勞基法第11條第5款規定、勞動契約等情無涉(見本院卷第20
    4頁)，上訴人復未證明被上訴人解僱伊係違反何勞工法令或
    勞動契約之情，核與勞基法第14條第1項第6款之要件即有未
    合，則上訴人依同條第4項規定請求被上訴人給付資遣費即
    無理由，不應准許。　
  ㈣被上訴人應為上訴人提繳1萬3,320元至勞退專戶：
　  按雇主應為適用勞退條例之勞工，按月提繳退休金，儲存於
    勞保局設立之勞退專戶；雇主每月負擔之勞工退休金提繳率
    ，不得低於勞工每月工資6％。上訴人任職被上訴人期間之月
    薪為每月3萬2,000元，其月提繳工資應以3萬3,300元計算(
    見原審卷第15頁)，被上訴人按月應為上訴人提撥之金額為1
    ,998元(計算式：33,300×6%＝1,998)，則上訴人主張自109年
    12月21日起至110年7月11日止(共6月又20日)因兩造間僱傭
    關係存在，依上開規定請求被上訴人提繳退休金1萬3,320元
    (計算式：1,998×6＋1,998×20/30＝13,320)至其勞退專戶，核
    屬有據，應予准許。　　
  ㈤末按遲延之債務，以支付金錢為標的者，債權人得請求依法
    定利率計算之遲延利息；應付利息之債務，其利率未經約定
    ，亦無法律可據者，週年利率為百分之五，民法第233條第1
    項前段、第203條定有明文。準此，上訴人請求被上訴人給
    付工資21萬3,333元，並就其中11萬7,333元請求自原審言詞
    辯論期日翌日即110年10月29日(見原審卷第205頁)起，其餘
    9萬6,000元則請求自111年2月16日書狀繕本送達翌日即111
    年2月24日起(見本院卷第84頁)，計付法定遲延利息，亦屬
    有據。
六、上訴人依兩造勞動契約、勞退條例第14條規定，請求被上訴
    人給付11萬7,333元及自110年10月29日起至清償日止，按年
    息百分之5計算之利息，並提繳1萬3,320元至上訴人之勞退
    專戶，為有理由，應予准許。原審為上訴人敗訴之判決，尚
    有未洽，上訴論旨指摘原判決不當，求予廢棄改判，為有理
    由，爰由本院廢棄改判如主文第2、3項所示。又上訴人追加
    之訴請求被上訴人給付9萬6,000元及自110年2月24日起至清
    償日止，按年息百分之5計算之利息，亦有理由，應予准許
    ，逾此部分之請求，為無理由，不應准許。並依民事訴訟法
    第79條規定，為訴訟費用負擔之判決。　
七、本件事證已臻明確，兩造其餘之攻擊或防禦方法及所用之證
    據，經本院斟酌後，認為均不足以影響本判決之結果，爰不
    逐一論列，附此敘明。
丙、據上論結，本件上訴為有理由，追加之訴為一部有理由、一
    部無理由，判決如主文。
中　　華　　民　　國　　111 　年　　7 　　月　　19　　日
                    勞動法庭
                        審判長法  官  胡宏文
                              法  官  陳筱蓉
                              法  官  楊雅清
正本係照原本作成。
不得上訴。
中　　華　　民　　國　　111 　年　　7 　　月　　19　　日
　　　　　　　　　　　　    　書記官  陳惠娟